【裁判字號】    90,台上,4718
【裁判日期】    900802
【裁判案由】    違反水利法
【裁判全文】
最高法院刑事判決                                九十年度台上字第四七一八號
    上  訴  人  甲○○
    選任辯護人  林辰彥律師
                陳志勇律師
                蔡文燦律師
右上訴人因違反水利法案件，不服台灣高等法院中華民國八十七年七月二十日第二審
判決（八十七年度上訴字第一六六六號，起訴案號：台灣桃園地方法院檢察署八十五
年度偵字第五二八五號），提起上訴，本院判決如左：
    主  文
原判決撤銷，發回台灣高等法院。
    理  由
本件原判決引用第一審判決書記載之事實，認定上訴人甲○○係桃園縣龍潭鄉○○路
六十二號「大龍潭砂石廠」負責人，周玉梅為其所僱用之人，江序邕、余清田為上訴
人指示周女僱用之人，辛加冠、林建仲、李建興、張全道、古照明、張有信及黃永彬
則係卡車司機（以上周玉梅等十人均經判刑確定）。上訴人與周玉梅明知位於桃園縣
龍潭鄉○○○段五八七之一地號旁如第一審判決附圖紅線部分所示，面積約四點零六
二一公頃之未登錄土地，係屬河川行水區之國有地，不得傾倒廢土。乃基於意圖為自
己不法利益之犯意聯絡，竊佔該土地，作為傾倒廢土場所，且未經主管機關核准，由
上訴人於該地入口處設立收費管理亭，供載運廢土之卡車前往傾倒廢土，並向卡車司
機收取費用。自民國八十五年元月起，以每月新台幣（下同）三萬元之薪資，僱用周
玉梅在該收費亭擔任收費及收取卡車貨單之工作，其收費標準為三十五公噸級每車七
百五十元、二十公噸級每車五百元。江序邕、余清田與辛加冠、林建仲、張全道、古
照明、張有信、黃永彬、李建興等人分別與上訴人、周玉梅基於在行水區傾倒廢土之
犯意聯絡，由上訴人於同年三月初，指示周玉梅以卸下一部卡車廢土支付八十元之代
價僱用江序邕，再由江某以每月五萬元之薪資僱用余清田，推由其二人負責以挖土機
將進入該地傾倒廢土之卡車上廢土卸下及填平；而辛加冠自同年二月中旬起，林建仲
自同年四月十五日起，李建興自同月十九日起，古照明、張全道、張有信、黃永彬則
自同月二十二日前某日起，陸續以卡車載運廢磚或廢土石至該地傾倒，由於該地屬大
漢溪行水區且為大漢溪之舊河道，現經傾倒廢土，又未設置防止廢土流失之設施，致
該地遇有下雨，極易造成廢土鬆動流失，而影響大漢溪之行水順暢，且若溪流河水暴
漲而導入上開行水區，則傾倒之廢土即佔用流道洪水斷面，因而提高洪流水位或將洪
流導致他處，或造成沖刷致洪水中夾帶大量廢土而危及下游田地、房舍、道路、橋樑
安全，致生公共危險。嗣於同年四月二十二日上午十一時許，經警會同台灣省桃園縣
政府工務局水利課人員查獲等情。因認第一審論處上訴人共同違反主管機關為保護水
道，禁止在行水區內傾倒廢土之規定，致生公共危險罪刑，為無不合，予以維持，駁
回上訴人在第二審之上訴。固非無見。
惟查：(一)共同被告所為不利於己之陳述，固得採為其他共同被告犯罪之證據，但此項
不利之陳述，須無瑕疵可指，且就其他方面調查又與事實相符者，始得採為犯罪事實
之認定；若不為調查，而專憑此項供述即為其他共同被告事實之認定，顯與刑訴訟法
第一百五十六條第二項之規定有違。本件上訴人始終否認有僱用周玉梅為上開違反水
利法犯行，而原判決引用一審判決書記載之證據、理由，係以共同被告周玉梅之供述
，資為認定上訴人確有本件違反水利法犯行之論據。然據周玉梅於偵查中供稱伊係應
徵時有人告訴伊上訴人是老闆，是廖欽燦，綽號「小蔣」者，向伊面試（見偵卷第九
十八頁背面、第一一五頁背面）。嗣於審判中則稱係上訴人本人僱用伊，伊去應徵由
廖欽燦引進，當時廖某未稱老闆係何人，後來稱老闆係上訴人，且伊收費時上訴人經
常到裡面看等語（見一審卷第一四○頁正、背面），其就應徵時對其面試之人，究係
上訴人，抑或係綽號「小蔣」之廖欽燦，先後所供已非一致，倘所供非虛，則其認上
訴人係僱用伊之人之語，似係聽聞而來。觀諸其審判中就受僱期間薪資如何領取、平
日業務何人督導等節，則稱其薪水有人放抽屜，無扣繳憑單，業務督導有時是廖欽燦
去叫伊如何做，有人會下條子指示，條子何人所下，伊不清楚，每日營業收入當天就
被取走，廖某若在，便帶走，如不在，自有人來拿，上訴人常到現場，但伊並未與上
訴人面對面談話等語（見一審卷第一六八頁背面、一六九頁），所供多有悖於情理之
處，非無瑕疵可指。佐以江序邕、余清田於法院均稱其以前未見過上訴人（見一審卷
第八十六頁背面頁），而依周玉梅所供，江序邕係上訴人於八十五年三月間，指示其
僱用，余清田再受僱於江某，二人在現場負責以挖土機將廢土卸下、填平云云；果如
所稱上訴人係老闆，又常去現場，則江、余二人在該處工作月餘，衡情當不可能未見
過上訴人，何以陳稱未見過上訴人﹖益徵周玉梅供詞之真實性容屬可疑。第一審對之
未遑詳酌，遽採為上訴人犯罪論據，其採證已難認為適法，原判決未加糾正，猶引用
其判決書所載證據、理由，予以維持，自屬於法有違。(二)審理事實之法院，對於案內
與論罪科刑、罪名成立與否有關之一切證據，除認為不必要者外，均應詳為調查，然
後基於調查所得之心證以為判斷之基礎；苟與待證事實有重要關係，在客觀上認為應
行調查之證據，又非不易調查或不能調查，而未依法加以調查，率予判決者，即有刑
事訴訟法第三百七十九條第十款規定所稱應於審判期日調查之證據未予調查之違法。
依周玉梅於偵審判中所供伊去應徵，是廖欽燦綽號「小蔣」者，向伊面試；又稱伊去
應徵由廖欽燦引進，當時廖某未稱老闆係何人，後來稱老闆係上訴人，業務督導有時
是廖欽燦去叫伊如何做，其每日營業收入當天就被取走，廖某若在，便帶走，如不在
，自有人來拿各等語（見偵卷第一一五頁背面、一審卷第一四○頁背面、第一六八頁
背面），如果無訛，上訴人是否確係僱用周玉梅之人，應有傳訊廖欽燦到庭究明必要
；周玉梅於法院又已供稱廖某因案在台東遭羈押中（見一審卷第一六八頁），亦非無
調查可能，原審未為此必要調查，遽行論科，其證據調查職責猶嫌未盡。(三)上訴人於
原審之選任辯護人曾具狀謂鄭裕華曾受僱於楊輝在案發現場收帳，可證明上訴人非
該棄土場負責人，楊輝因經營該棄土場所需，曾向所在地即龍潭鄉三坑村村長黃勝
松行賄，經黃某拒絕，因楊某不願將款收回，黃某乃將之以楊某名義寄交於村內永福
宮等語（見原審卷三十八頁背面、五十二頁背面）。而證人鄭裕華對之並不否認，但
稱伊不知是誰（指雇主），伊祇知道係綽號「大馬」之人，其不認識上訴人等語（見
原審卷第六十八頁背面）；另證人黃勝松亦坦承周玉梅、楊輝確曾拿五萬元要補貼
伊，其拿去廟理做修補道路用等語（見同上卷第六十九頁）。該二證人所供，似徵上
訴人原審選任辯護人之上開辯詞，尚非全然無憑。此足證該棄土場之負責人應另有其
人，自係對上訴人有利之證據，原判決理由對上開證人之供證何以不足為有利於上訴
人之證明，既未為必要說明，僅以其證言不能證明周玉梅非受僱於上訴人之語，即逕
予摒棄不採，尚屬理由欠備。(四)訊問被告應先告知一、犯罪嫌疑及所犯所有罪名。二
、得保持緘默，無須違背自己之意思而為陳述。三、得選任辯護人。四、得請求調查
有利之證據。刑事訴訟法第九十五條定有明文。此乃犯罪嫌疑人及被告在刑事訴訟程
序上受告知及聽聞之權利，為行使防禦權之基本前提，屬於人民依憲法第十六條所享
訴訟權保障之範圍，旨在使犯罪嫌疑人及被告能充分行使防禦權，以維程序之公平。
法院審判刑事案件，如未踐行上開程序，非但有違上開規定，抑且違背憲法第八條第
一項所稱「非由法院依法定程序不得審問處罰」之規定，剝奪被告所應享有之正當法
律程序之保障，其審判程序即有重大瑕疵。原審於八十七年七月十三日審判期日或之
前訊問上訴人時，均未踐行上開告知程序，自有害於上訴人防禦權之行使，則原判決
此部分審判程序自難謂為適法。以上或係上訴意旨所指摘，或為本院得依職權調查之
事項，應認原判決有撤銷發回更審之原因。
據上論結，應依刑事訴訟法第三百九十七條、第四百零一條，判決如主文。
中      華      民      國     九十     年      八      月      二      日
                              最高法院刑事第五庭
                                  審判長法官  紀  俊  乾
                                        法官  黃  正  興
                                        法官  劉  介  民
                                        法官  陳  東  誥
                                        法官  張  春  福
      右正本證明與原本無異
                                              書  記  官
中      華      民      國     九十     年      八      月      七      日


司法院資訊處製作；財團法人民間司法改革基金會備份。
